【裁判字號】    98,交抗,1224
【裁判日期】    980527
【裁判案由】    違反道路交通管理處罰條例
【裁判全文】
臺灣高等法院交通事件裁定            98年度交抗字第1224號
抗  告  人  交通部公路總局新竹區監理所桃園監理站
受處分人    甲○○
上列抗告人因受處分人違反道路交通管理處罰條例案件，不服台
灣桃園地方法院，中華民國98年3月30日所為裁定（98年度交聲
字第753號），提起抗告，本院裁定如下：
    主  文
抗告駁回。
    理  由
一、按汽車駕駛人飲用酒類或其他類似物後其吐氣所含酒精濃度
    超過每公升0.25毫克或血液中酒精濃度超過百分之0.05以上
    者，不得駕車，道路交通安全規則第114條第2款定有明文。
    又按汽車駕駛人，駕駛汽車經測試檢定酒精濃度超過規定標
    準者，處15,000元以上60,000元以下罰鍰，並當場移置保管
    其車輛及吊扣其駕駛執照1年，並應接受道路交通安全講習
    ，道路交通管理處罰條例第35條第1項第1款、第24條第1項
    第2款分別定有明文。
二、原處分意旨略以：受處分人甲○○（下稱受處分人）於民國
    （下同）98年2月3日23時55分許，駕駛車號1575－PN號自用
    小客車途經大園鄉○○路○段929號附近，經桃園縣政府警
    察局大園分局員警實施酒測勤務攔檢，以酒精測試器檢測結
    果，其酒精濃度為每公升○點五四毫克，乃依道路交通管理
    處罰條例第35條第1項第1款規定以桃警交字第DB0000000號
    舉發違反道路交通管理事件通知單當場舉發，受處分人到案
    聽候裁決，抗告人即交通部公路總局新竹區監理所桃園監理
    站（下稱抗告人）因依上開條文、違反道路交通管理事件統
    一裁罰基準及處理細則第43條、第44條及第67條等規定，於
    98年2月23日以桃監裁罰字第裁52－DB0000000號裁決書裁處
    罰鍰新臺幣（下同）34,500元，吊扣駕駛執照12個月，並施
    以道安講習在案。
三、聲明異議意旨略以：受處分人固坦承有於上開時地駕駛自用
    小客車且有酒後駕車等情，並已繳納因該次酒後駕車之罰鍰
    ，惟辯稱：其違規當時係駕駛自用小客車，但卻吊扣其職業
    大貨車駕駛執照，而其因以駕駛大貨車為生，若吊扣該執照
    將嚴重影響生計，為此聲明異議，請求撤銷該裁定等語。
四、原裁定以：
(一)受處分人駕駛上開自用小客車，於上揭時地為警實施酒測勤
    務攔檢，並對其實施呼氣酒精濃度測試，檢測後發現其吐氣
    所含酒精濃度達0.54MG/L之事實，業據受處分人坦承不諱，
    並有桃園縣政府警察局大園分局舉發違反道路交通管理事件
    通知單1紙在卷可稽，是受處分人於上揭時地經警實施呼氣
    酒精濃度測試之結果，其吐氣所含酒精濃度確已超過法定每
    公升0.25毫克之事實，堪以認定。
(二)次按道路交通管理處罰條例第68條於94年12月14日修正，查
    其修正過程與修正條文，因原條文規定「汽車駕駛人，因違
    反本條例及道路交通安全規則之規定，受吊扣或吊銷駕駛執
    照處分時，受吊扣或吊銷其持有各級車類之駕駛執照」，將
    違法或違規駕駛人所持有各級車類之駕駛執照一併吊扣或吊
    銷，失之過酷，對於人民工作與生活影響過鉅，有違比例原
    則，經與交通部協商後，乃將其中「受吊扣處分者，吊扣其
    持有各級車類之駕駛執照」部分之規定刪除。是以駕駛人違
    反道路交通管理處罰條例第35條第1項第1款之規定而受吊扣
    駕駛執照處分時，依修正後同法第68條規定並參照其修正意
    旨，應僅得吊扣違規或違法當時駕駛車類之駕駛執照。又酒
    醉駕車行為均製造法所不容許之風險，以風險製造之立場觀
    之，並不因駕駛車輛種類之不同，而有所差別，但從風險實
    現之觀點而言，酒醉駕駛車類之不同，其對於交通安全衍生
    之實害結果也有所差異，如駕駛人駕駛低一級之車類違反本
    條例之規定時，不論其所造成之實害結果，而一律吊扣駕駛
    人所持有之各類駕照，亦有違反相同事件相同處理，不同事
    件不同處理之平等原則（本院暨所屬法院97年法律座談會刑
    事類提案第40號討論暨審查意見同此意旨）。是參諸上開道
    路交通管理處罰條例第68條之修正過程與修正理由，行為人
    道路交通管理處罰條例第35條第1項第1款規定之違規行為，
    須吊扣駕駛執照時，應僅能吊扣行為人違法或違規當時駕駛
    車輛所憑之駕駛執照，不得再吊扣行為人所持有與駕駛違規
    車輛無關之其他各級車類駕駛執照。
(三)查本件受處分人於上開酒後駕車違規行為時，係駕駛自用小
    客車，有上開舉發違反道路交通管理事件通知單附卷可憑，
    揆諸前開說明，修正後道路交通管理處罰條例第68條之規定
    ，既將「吊扣」等字刪除，是以駕駛人受吊扣駕駛執照處分
    時，不再吊扣其持有各級車類之駕駛執照，故原處分機關於
    作成吊扣駕駛執照處分時，應就行為人應吊扣之駕駛執照種
    類予以限定，始符合依法行政原則。是以本件受處分人依法
    所受之處分，應係限制其駕駛輕型機車之權利，然因受處分
    人持有之駕駛執照為職業聯結車駕駛執照，且無自用小客車
    駕駛執照可供吊扣，故若抗告人因受處分人無自用小客車駕
    駛執照可供吊扣，即逕行吊扣其職業聯結車駕駛執照，顯已
    逾越修正後道路交通管理處罰條例第68條之規範意涵及範圍
    ，受處分人此部分裁處於法即有未合。綜上所述，受處分人
    有上開酒後駕車之違規行為，抗告人因依道路交通管理處罰
    條例第35條第1項第1款、道路交通管理事件統一裁罰基準表
    規定，裁處受處分人罰鍰34,500元，並依同條例第24條第1
    項第2款規定施以道安講習處分，固屬適法，惟抗告人未審
    酌「吊扣駕駛執照」規範之目的，於受處分人未領有自用小
    客車駕駛執照之情況下，另逕為吊扣受處分人職業大貨車駕
    駛執照12個月部分，難認合法。又因本件酒後駕車部分為一
    個違規行為，罰鍰、道安講習與吊扣處分無從割裂，受處分
    人雖未於異議聲明狀中對於酒後駕車罰鍰及道安講習部分提
    出異議，惟依道路交通管理處罰條例第89條規定，法院處理
    交通事件，準用刑事訴訟法第348條之規定，則原處分關於
    前開部分與吊扣小型車汽車駕駛執照部分有全部及一部關係
    ，應認均為異議聲明之效力所及，自得併為審酌，原審以受
    處分人提起本件聲明異議，為有理由，因將原處分關於吊扣
    駕駛執照部分撤銷，自為裁罰受處分人駕駛汽車經測試檢定
    酒精濃度超過規定標準，應處罰鍰3萬4千5百元，並施以道
    路交通安全講習，經核尚無違誤。
五、抗告意旨略以：(一)按道路交通管理處罰條例第1條規定：「
    為加強道路交通管理，維護交通秩序，確保交通安全，制定
    本條例」，第2條規定：「道路交通管理、處罰，依本條例
    規定；本條例未規定者，依其他法律規定」，第35條規定：
    「汽車駕駛人，駕駛汽車經測試檢定有下列情形之一者，處
    新臺幣1萬5千元以上6萬元以下罰鍰，並當場移置保管該汽
    車及吊扣其駕駛執照1年；因而肇事致人受傷者，並吊扣其
    駕駛執照2年；致人重傷或死亡者，吊銷其駕駛執照，並不
    得再考領：酒精濃度超過規定標準…」，及行政罰法第1條
    規定：「違反行政法上義務而受罰鍰、沒入或其他種類行政
    罰之處罰時，適用本法。但其他法律有特別規定者，從其規
    定」。(二)酒後不得駕駛車輛，目的除確保駕駛人本身安全外
    ，更為保障其他用路人使用道路之安全，而駕駛車輛如稍有
    輕忽發生事故，常肇致自己或他人生命、身體或財產上難以
    回復之損害，故車輛之使用必須遵守道路交通安全規則之規
    定，更應保持高度之注意力並採取適當之措施，方能保障用
    路人之安全。若駕駛人飲酒後已造成協調功能降低，影響其
    安全駕駛動力交通工具之能力，則不僅無法明確認知道路交
    通狀況，亦無法完全控制本身之駕駛行為；況酒後駕車為近
    年交通事故發生之主因，影響他人身體、生命、財產至鉅，
    異議人於酒後仍駕車，已置公共安全於險境，本屬可議。(三)
    考量道路交通管理處罰條例第1條所定之立法目的，對於酒
    精濃度超過標準仍駕駛汽車等嚴重偏差駕駛行為，施以吊扣
    駕駛執照限制行為人於一定期間不得繼續駕駛汽車，實為保
    障廣大用路人之生命、財產、安全。如對酒精濃度超過規定
    標準而駕駛汽車之行為人僅限制其不得駕駛該級類汽車，而
    仍得駕駛其他級類汽車，顯難以達成「確保交通安全」之立
    法精神，亦不符社會大眾期待與各交通相關機關維護民眾「
    行的安全」之責任與義務。(四)再由道路交通管理處罰條例整
    體制度之概念與設計觀察：汽車駕駛執照所許可之駕駛資格
    權利範圍大小雖有不同，但卻非全然無關（僅駕駛技術有別
    ，駕駛行為規範本質並無不同），參考道路交通管理處罰條
    例第21條、第21條之1、第22條等條文規定，對於僅領有較
    低級類駕駛執照而駕駛較高級類汽車之駕駛行為，係立法予
    以類型化加以處罰，而非一律認為未領有所駕駛車類之許可
    憑證（駕駛執照）即為「未領有駕駛執照駕車（無照駕駛）
    」，故概念上僅領有較低級類駕駛執照而駕駛較高級類汽車
    之駕駛行為，係駕駛資格瑕疵之行使權利過當行為，而非無
    照駕駛行為。對於道路交通管理處罰條例所定應吊扣或吊銷
    駕駛執照處分者，自亦不得認無「駕駛執照」可供處分或執
    行，亦無法將其作為合法駕駛車輛依據之汽車駕駛執照切割
    處罰。(五)駕駛執照為駕駛汽車之許可憑證，因各類汽車之操
    作方式有差異，故駕駛某特定之車類之汽車需具備特定資格
    與技術，又因其操作難易度有別故有「由易而難」逐步取得
    較高難度車類駕駛資格之制度設計，此係駕駛執照考領制度
    設計時之考量。然觀察一般肇事案件之成因，因酒後駕駛、
    超速、超載等違法行為造成之車禍案件，遠多於因駕駛技術
    不足造成車禍之情形，則駕駛人是否遵守各項交通安全規範
    對於交通安全之影響實遠重於駕駛技術是否純熟。故乃對於
    各類危及用路之行為經由立法加以處罰，以矯正及懲罰行為
    人偏差、危險之用路行為，以確保「為加強道路交通管理，
    維護交通秩序，確保交通安全，制定本條例」立法目的之實
    現。駕駛各級車類之駕駛技術雖有不同，惟不論駕駛何種汽
    車所應遵守之基本規範原則尚無不同。則行為人之駕駛行為
    、用路行為出現嚴重瑕疵，非限制其駕駛資格（吊扣駕照）
    不足以維護其他廣大用路人之安全時，既屬對其不法行為制
    裁、矯正其偏差行為、同時避免其繼續駕駛汽車危及廣大用
    路人之生命財產安全，則此時應考量係迫使其無法再違反所
    應遵守之行為規範。故無論駕駛何種汽車既應遵守相同之基
    本行為規範，自不因所需駕駛技術不同而有區分。對於僅領
    有單一駕駛執照之駕駛人既係基於該駕駛資格而受法律評價
    ，當免於限制或剝奪該駕駛憑證權利之處罰。否則，除處罰
    之公平性將難以維持外，同時既別無其他法律得以限制其原
    持有駕駛執照之資格權利，則行為人仍得繼續使用較高等級
    駕駛執照駕駛次等級之車輛違規時，若僅能吊扣其所駕駛之
    該等級車輛駕駛執照，無異免除此項違規行為所應吊扣執照
    之方式，禁止駕駛人為對他人生命、身體、財產法益，或公
    共安全法益有重大危害行為之立法目的，甚且變相鼓勵大眾
    多考高一等級之駕駛執照，而可免於違規時受到吊扣執照之
    處罰。是以道路交通管理處罰條例第35條第1項第1款之規定
    ，受處分人既持用駕照種類為職業聯結車駕駛重型機車，該
    駕駛執照即等同其得憑以駕駛輕型駕駛執照，故其於駕駛重
    型機車違規時，依法吊扣其所持用駕駛之駕照種類為職業聯
    結車駕駛執照，自不違反比例原則。且參照釋字第284號、
    第531號解釋之精神，為維護道路使用人生命安全，身體健
    康之必要公共政策，令駕事人善盡行車安全之社會責任，屬
    維持社會秩序及增進公共利益所必要。(六)道路交通管理處罰
    條例之立法目的乃為加強道路交通管理，維護交通秩序，確
    保交通安全，其本質在維持行政上之秩序，達成國家維持交
    通秩序之行政目的，對於違反本條例所規定行政上義務之行
    為人科以制裁，其性質上屬於行政秩序罰，處罰對象必限於
    違反行政上義務之人，吊扣駕照1年處分，其並非處罰性質
    之秩序罰，毋寧係預防將來再犯危險之管制罰，與行政罰鍰
    及刑事罰之性質不同。至於受處分人既有上開違規行為，而
    遭受吊扣職業大貨車駕駛執照，是否因此家計陷入困難，尚
    非原處分機關所得審究，為維護道路交通管理目的及公平性
    原則，為此提起抗告云云。
六、經查：按汽車駕駛人，駕駛汽車經測試檢定酒精濃度超過規
    定標準者，處新臺幣15,000以上60,000元以下罰鍰，並當場
    移置保管其車輛及吊扣其駕駛執照1年，道路交通管理處罰
    條例第35條第1項第1款定有明文。次按道路交通管理處罰條
    例第68條業於94年12月14日修正，並自95年3月1日施行，修
    正前之道路交通管理處罰條例第68條規定：「汽車駕駛人，
    因違反本條例及道路交通安全規則之規定，受『吊扣或』吊
    銷駕駛執照處分時，『吊扣或』吊銷其持有各級車類之駕駛
    執照。」，而修正後之道路交通管理處罰條例第68條則規定
    ：「汽車駕駛人，因違反本條例及道路交通安全規則之規定
    ，受吊銷駕駛執照處分時，吊銷其持有各級車類之駕駛執照
    。」即將原條文中之「吊扣或」三字刪除，查其立法過程，
    該條文修正前之原提案修正條文為：「汽、機車駕駛人，因
    違反本條例及道路交通安全規則之規定，受『吊扣或吊銷』
    駕駛執照處分時，『吊扣或吊銷』其違法或違規當時所駕駛
    車輛之駕駛執照。」，交通部於委員審查會時表達反對意見
    ，認為此修正結果將產生如駕駛人以其領有之聯結車、大客
    車、大貨車駕駛執照駕駛小型車，而有違規酒後駕車、肇事
    逃逸等情時，將無法吊扣或吊銷其所持駕駛執照，以達有效
    處罰與維護道路交通安全之目的。但立法者考量因違規而吊
    扣駕照，不宜連其他如職業上、生活上所需之駕照一併吊扣
    ，否則恐影響人民工作及生活甚鉅，有失之過酷等情，最終
    協商通過之道路交通管理處罰條例第68條，因將「吊扣或」
    三字刪除，以上立法過程，有立法院公報94卷48期3430號二
    冊107至136頁、94卷70期3452號135至141頁可考，足見立法
    者真意在於汽車駕駛人因違反道路交通管理處罰條例及道路
    交通安全規則之規定，受「吊銷駕照」處分者，仍維持一併
    吊銷其持有各級車類之駕駛執照，至於受「吊扣」駕駛執照
    處分時，僅能「吊扣」違規當時所駕駛車輛之駕駛執照，不
    能再擴大適用，逕行「吊扣」其持有各級車類之駕駛執照，
    至為顯明。況此修正並未剝奪各交通執法單位適用道路交通
    管理處罰條例時之裁量權，各交通執法單位仍可依駕駛人不
    同違規情狀依法為輕重不同之裁量，僅就擴大吊扣駕照之處
    分，為限縮之修正。且酒醉駕車行為係製造法所不容許之風
    險，以風險製造之立場觀之，並不因駕駛車輛種類之不同，
    而有所差別，但從風險實現之觀點而言，酒醉駕駛車類之不
    同，其對於交通安全衍生之實害結果也有所差異，如駕駛人
    駕駛低一級之車類違反本條例之規定時，不論其所造成之實
    害結果，而一律吊扣駕駛人所持有之各類駕照，亦有違相同
    事件相同處理，不同事件不同處理之平等原則。再者，本件
    受處分人如未吊扣其持職業大客車駕駛執照，而於事後仍得
    以職業大客車駕駛執照駕駛大型車，或有提高他用路人之風
    險，以及無助於預防將來再犯之虞，惟按違反行政法上義務
    之處罰，以行為時之法律或自治條例有明文規定者為限，行
    政罰法第4條定有明文。是以行政機關應依法律而為行政行
    為，就對人民自由權利所為之限制須有法律或經法律授權行
    政機關訂定之法規命令明文規定始得為之，為民主法治國家
    基本原則之一，故對於違反社會性程度輕微之行為，處以罰
    鍰、沒入或其他種類行政罰，雖較諸對侵害國家、社會、個
    人法益等科以刑罰之行為情節輕微，惟本質上仍屬對於人民
    自由或權利之不利處分，其應適用處罰法定主義，仍無不同
    ，為使行為人對其行為有所認識，進而擔負其在法律上應有
    之責任，自應以其違反行政法上義務行為時之法律或經法律
    授權行政機關訂定之法規命令有明文規定者為限。查修正後
    道路交通管理處罰條例第68條，有關駕駛人受吊扣駕駛執照
    處分之規定，既不再吊扣其持有各級車類之駕駛執照，則原
    處分機關即不得再憑以吊扣其違規車輛以外之駕駛執照，至
    類此因酒駕低等級之自小客車違規，致無法吊扣其違規車輛
    以外之駕駛執照，容有漏洞情形，要屬執行或立法政策之問
    題，尚不得為達行政目的，而恣意為法律所未明文規定或授
    權之處分。綜上所述，原審認抗告人對受處分人所為吊扣職
    業大客車駕駛執照之處分有所違誤，因予撤銷原處分，自為
    裁罰受處分人罰鍰3萬4千5百元，並接受道路交通安全講習
    ，其認事用法，經核均無不合。抗告人抗告意旨，仍執前詞
    ，指摘原裁定不當，為無理由，應予駁回。
據上論斷，應依道路交通管理處罰條例第89條，道路交通案件處
理辦法第26條，刑事訴訟法第412條，裁定如主文。
中    華    民    國    98    年    5    月    27     日
                  交通法庭  審判長法  官  趙功恆
                                  法  官  陳憲裕
                                  法  官  高明哲
以上正本證明與原本無異。
不得再抗告。
                                  書記官  梁淑時
中    華    民    國    98    年    6     月    2     日


司法院資訊處製作；財團法人民間司法改革基金會備份。
